臺灣士林地方法院刑事判決
110年度訴字第409號
公  訴  人  臺灣士林地方檢察署檢察官
被      告  林淑美


上列被告因偽造文書案件，經檢察官提起公訴（110年度偵續字
第100號），本院判決如下：
    主  文
林淑美犯行使偽造私文書罪，處有期徒刑叁月，如易科罰金，以
新臺幣壹仟元折算壹日。附表編號1、3、5、7「偽造之簽名」欄
所示偽造「林明生」之簽名共肆枚，及附表編號2、4、6、8、9
所示之自費同意書，均沒收。 
    事  實
一、林淑美為林明生之胞姊，林彭桂珠為林淑美、林明生之母親，長期於址設新北市○○區○○路00號之新北市淡水馬偕紀念醫院（下稱淡水馬偕醫院）治療。林淑美因不願承擔其母親林彭桂珠於住院期間同意自費用藥之責任，竟基於行使偽造私文書之單一犯意，接續於附表所示時間，在淡水馬偕紀念醫院醫護人員交付之如附表編號1 至9 所示之自費同意書（下稱系爭自費同意書）同意人簽字欄或保證人欄內，偽造「林明生」之簽名後，將醫院留存聯持以向不知情之淡水馬偕紀念醫院醫護人員行使之，致生損害於林明生本人及淡水馬偕紀念醫院管理病患資料之正確性，其中附表編號9之自費同意書醫院留存聯，因該筆自費同意檢查項目之後取消，乃經醫院退還予林淑美。嗣林明生於母親病房內整理抽屜時，意外發現附表編號2、4、6、8、9自費同意書，乃經質問林淑美，因而查悉上情。
二、案經林明生訴請臺灣士林地方檢察署檢察官偵查起訴。
    理  由
壹、證據能力
(一)證人即告訴人林明生、證人林正義於偵查中檢察事務官詢問
    時所為之陳述，係被告林淑美以外之人於審判外之陳述，經
    被告否認其證據能力（見本院卷第38頁），且無刑事訴訟法
    第159 條之2 、第159 條之3 之例外情形，是告訴人、林正
    義上開於偵查中檢查事務官詢問時之陳述，無證據能力。
(二)林正義於偵查中向檢察官所為之陳述，業經依法具結（見偵
    續卷第75至79頁），檢察官並無違法取供之情形，查無「顯
    有不可信」之情況，經被告於本院準備程序中表示欲捨棄傳
    喚證人林正義（見本院卷第210頁），已放棄對質詰問權利
    之行使，依刑事訴訟法第159 條之1 第2 項規定，自得為證
    據。
(三)按證人依法應具結而未具結者，其證言不得作為證據，刑事
     訴訟法第158 條之3 定有明文。告訴人於偵訊時所為之陳
    述（見偵續卷第71至73、79頁)，未依法具結，經被告爭執
    證據能力，依上開規定，其偵查中之證述，並無證據能力。
(四)本判決其餘所引用被告以外之人於審判外之陳述，檢察官、
    被告於本院準備程序及審理時對於其證據能力均不爭執，且
    迄於言詞辯論終結前亦未聲明異議，本院審酌上開證據資料
    作成時之情況，尚無違法不當及證明力明顯過低之瑕疵，而
    認為以之作為證據應屬適當，依刑事訴訟法第159 條之5 規
    定，均有證據能力。其餘認定本案犯罪事實之非供述證據（
    詳後述），查無違反法定程序取得之情，依刑事訴訟法第15
    8 條之4 規定反面解釋，亦具證據能力。
貳、實體部分
一、訊據被告矢口否認有何行使偽造私文書犯行，辯稱：我完全
    沒有簽林明生的名字，我哪有可能簽別人的名字，所有的藥
    物都是媽媽自己自費，媽媽有錢，沒有花到子女的錢，媽媽
    要用好的藥物，我都會直接叫醫生打，我哪有可能簽林明生
    的名字，林明生在的時候幾乎所有的同意書都是林明生簽的
    ，不是我簽的云云（見本院卷第36、238至240頁）。經查：
(一)上開犯罪事實，業據告訴人林明生於審理時具結證稱：系爭
    自費同意書上「林明生」的簽名都不是我簽的，我從頭到尾
    都不知道有這幾張東西，系爭自費同意書上記載的項目、藥
    物或醫療有何副作用、併發症、危險性我都不知道，也沒有
    人轉知我，我是108年8月在淡水馬偕紀念醫院我媽媽病床旁
    邊的茶几內發現系爭自費同意書，上面怎麼會有簽我的名字
    ，當時被告、林正義在場，因為我認得被告的字跡，我跟被
    告一起長大，她常偷簽我名字，她之前還到過銀行偷簽我名
    字偷領錢，那個字跡我都記得，所以她簽我的名字我認得，
    我確定系爭自費同意書上「林明生」的簽名就是被告簽的，
    當天被告就向我承認了，被告當時的意思是說簽這個媽媽也
    知道，我說不是媽媽知道妳就可以簽，我現在跟妳講妳不能
    簽，當時媽媽也跟被告說「人家不要讓妳簽別人的名字，妳
    就不要簽別人的名字」，林正義也有在場等語（見本院卷第
    225至234頁），核與被告之胞弟林正義於偵查中具結證稱：
    （問：109年7月28日你於本署檢事官接受詢問時，你有講到
    說林明生是不同意被告簽他的名字，有這件事嗎？）有。10
    8年8月份的時候，我媽媽在淡水馬偕醫院，告訴人在跟被告
    大聲，就是說叫她不要簽他的名字，後來就是被告還是有簽
    他的名字，就為了這件事情他們就鬧得不愉快，告訴人跟被
    告在吵的時候，是在媽媽的病房。被告自己有講說「我小孩
    說簽這個會帶責任，我不要簽（臺語）」，所以我知道被告
    她不簽自己名字，是因為被告的女兒說簽這個會帶責任，所
    以被告不要簽自己名字，都簽告訴人的。（問：說簽名要負
    責任，是不是？）對，所以不簽，都簽別人的。（問：不簽
    她自己的名字就對了？）對，有的她也有簽她自己的等語相
    符（見本院卷第140至153頁本院勘驗上開偵訊錄影之勘驗筆
    錄），並有系爭自費同意書原本在卷可按（置於本院卷第31
    、77頁資料袋）。又經本院將系爭同意書原本，與被告、告
    訴人平日書寫之筆跡資料，送請法務部調查局進行筆跡鑑定
    ，鑑定結果係系爭自費同意書上「林明生」之筆跡，與被告
    平日書寫之筆跡筆畫特徵相似，研判有可能為同一人所書，
    且與告訴人平日書寫之筆跡筆畫特徵不同，研判應非同一人
    所書，有法務部調查局文書暨指紋鑑識實驗室111年5月25日
    調科貳字第11103125090號鑑定書在卷可稽（見本院卷第185
    至195頁）。再觀諸被告於109年8月5日偵查中檢察事務官詢
    問、110年5月12日檢察官訊問時，均已坦承系爭自費同意書
    上「林明生」之簽名為其所簽無誤：
　　（109年8月5日檢察事務官詢問）
    檢事官問：那我問妳喔，妳簽林明生的字，妳簽林明生的字
　　          是因為想說這些自費的醫療器材對媽媽的身體、
              對她的健康好，所以妳才簽，是這樣子嗎？
    被  告答：（點頭）對，我跟妳講，因為那時候媽媽在想說
              妳要經過他們的同意，我說我有問他們，他們都
              說好啊，那我當然是3個兄弟姊妹隨便簽一個就
              可以了啊，是這樣子的。他們那時候也沒有說怎
              樣，說沒關係啊，隨便簽就好了啊。
    檢事官問：妳說妳有問過其他兄弟就對了？
    被  告答：對啊，沒有錯啊，而且我還有問媽媽，我都跟媽
              媽講說，那個錢就是花妳的。
    檢事官問：（複誦）他們都說因為這是對母親健康好，有幫
              助的醫療處置。而且我也問過媽媽，媽媽也同意
              ，所以我才想說先就兄弟姊妹當中其中一人的名
              字？
    被  告答：我有跟媽媽講說，因為那個錢是妳的，花在妳身
              上沒有關係。而且當初他們也沒說什麼，媽媽該
              花的，妳就怎樣用就怎麼樣用啊，結果他們現在
              給我亂告，他們的意思是說，那妳沒有直接去顧
              媽媽，這樣子。
    檢事官問：好，那妳認為妳有沒有偽造署押的故意？
    被  告答：完全沒有，我都是按照媽媽怎麼說我怎麼做。 
   （110年5月12日檢察官偵訊）
    檢察官問：那請問，這張給妳看一下（法警走上前），為何
             妳在醫院要寫這個自費同意書，不寫自己的名字
             ，寫林明生的名字，為什麼？
   （10:29:47法警拿取自費同意書給被告看）
    被  告答：（舉手）我可以回答一下嗎？
    檢察官問：就是要妳回答。
    被  告答：因為媽媽在醫院都是我在顧的，跟我們外勞在顧
              的，結果我們都有經過同意，而且花費的錢都是
              媽媽的錢，不是他們的錢，他們的財產都是媽媽
              一手給他們的，甚至媽媽生病的時候都是我們在
              照顧的，所有的錢都被他們移走了。可以到醫院
              去調查，是不是都是我們在照顧媽媽的，醫生還
              有護理師他們都知道。
    檢察官問：妳現在說這張是不是妳寫的？
    被  告答：我寫的，可是他們都知道（手指告訴人），因為
              這是自費要用到的，但是用到的錢都是媽媽的 
　　　　　　  錢，不是他們賺來的錢。可以調查他們所有的財
               產都是媽媽給的。
　  檢察官問：沒有啦，妳只要回答我，為什麼妳不寫自己的名
              字，要寫林明生的？
    被  告答：因為我有問媽媽，媽媽說要跟兩個弟弟講，我說
 　           我已經跟你們講過了，簽誰的名字都沒關係，問
               題是有跟我講，簽誰的名字都沒關係。
    檢察官問：不是啦，對啦，那妳為什麼誰的名字都沒關係
              呢？
    被  告答：那一張我有問媽媽，媽媽說簽林明生的。
    檢察官問：媽媽有說簽誰的名字都沒關係吼？
    被  告答：對，媽媽也講說簽林明生的名字沒關係，媽媽那
              時候還是會講話，而且錢都是用媽媽的戶頭用的
              錢。
    檢察官問：既然寫誰的名字都沒關係，那是妳簽名的，為何
              不寫自己的名字？
    被  告答：我跟妳講，媽媽那時候講說，全部都簽我的名
              字，變成說好像都我在做主，他們會有意見。
    檢察官問：（複誦）因為如果簽我的名字，就好像什麼事情
              都我在做主。
    被  告答：對，媽媽說，妳有時候要簽弟弟的名字，就是輪
              流的這樣子，沒有關係。那問題是有跟我講說，
               簽誰的都無所謂，而且我那時候都還有問他們
              ，他們都說沒關係啊，全部花媽媽的錢嘛（臺語
              ），就不是他們兄弟拿出半毛錢出來。所以我也
              是莫名其妙，為什麼他會告我這個啊。在醫院裡
              面，他們偶爾來看一下媽媽，媽媽從加護病房出
              來的時候，他們還是來看一下媽媽。
　　有本院勘驗上開2次偵詢及偵訊錄影之勘驗筆錄在卷可稽（
    見本院卷第128至153頁），是以被告確有偽造系爭同意書之
    事實，應堪認定。
(二)被告雖否認系爭同意書上「林明生」之簽名為其所簽，然系
    爭自費同意書上之「林明生」簽名確為被告所偽造乙節，除
    據告訴人指證歷歷，且經本院送法務部調查局筆跡鑑定比對
    無誤，而告訴人因發覺遭被告偽造其簽名，而與被告起口角
    爭執乙節，復據林正義證述如前，且被告於偵查中2次開庭
    之過程中，均自承系爭同意書上「林明生」之簽名為其所為
    無誤，亦如前述，而被告該2次偵詢及偵訊，均係經以「被
    告」之身分傳喚到庭，並告知其涉嫌在系爭自費同意書上偽
    造告訴人簽名之犯罪行為而觸犯偽造署押、偽造私文書等罪
    名，於偵訊過程中並提示自費同意書原本上之簽名予被告辨
    識確認，此有該次偵詢、偵訊筆錄之記載及本院勘驗筆錄在
    卷可按（見他卷第56頁、偵續卷第71頁、本院卷第129、140
    、141頁），則若其並未在系爭自費同意書上簽寫告訴人之
    姓名，自會逕以其並未在系爭自費同意書上簽寫告訴人之姓
    名以為說明，豈會再三自承其確有簽寫告訴人之姓名，復再
    詳細解釋其為何簽寫告訴人之姓名之理，是被告於審理中所
    辯，系爭同意書非其所簽云云，要屬不實，自無可採。
(三)綜上所述，被告所辯，要屬犯後卸責之詞，並無可採，本件
    事證明確，被告犯行堪予認定，應依法論科。
二、論罪科刑
    核被告所為，係犯刑法第216條、第210條之行使偽造私文書
    罪。被告接續於附表各編號所示之自費同意書內偽造「林明
    生」之簽名，係以一犯意，於密接之時、地實施，且侵害同
    一法益，應認係數個舉動接續為之，為實質上一罪之接續犯
    ；其偽造署押之行為係偽造私文書之階段行為；偽造私文書
    後進而行使，偽造之低度行為應為行使之高度行為所吸收，
    均不另論罪。起訴意旨雖未敘及被告於附表編號1、3、5、7
    自費同意書部分之偽造私文書並持以行使之犯行，惟該部分
    與已起訴部分（即附表編號2、4、6、8、9自費同意書部分
    ），具有接續犯之實質上一罪關係，為起訴效力所及，本院
    自得併予審理。爰以行為人之責任為基礎，審酌被告身為告
    訴人之姊姊，為逃避同意母親自費用藥責任，竟偽造告訴人
    之簽名於系爭自費同意書上，造成告訴人本人及淡水馬偕紀
    念醫院管理病患資料之正確性之損害，所為應予非難，且犯
    後未見悔意，亦未與告訴人達成和解或取得其諒解，及告訴
    人就本案所陳述之意見，兼衡被告自陳之家庭、生活、經濟
    狀況（見本院卷第239頁）等一切情狀，量處如主文所示之
    刑，並諭知如易科罰金之折算標準。
三、沒收
　　按偽造、變造之文書，因係犯罪所生之物，若仍屬於犯罪行
    為人所有，該偽造、變造之文書自應依刑法第38條第1項第3
    款（本院按，現已修正為刑法第38條第2項）規定宣告沒收
    ，而該等文書上偽造之印文、署押因已包括在內，即毋庸重
    複沒收；若偽造、變造文書因已行使而非屬於犯罪行為人所
    有，除該等文書上偽造之印文、署押，應依刑法第219條予
    以沒收外，即不得再對各該文書諭知沒收（最高法院43年台
    上字第747號判例意旨參照）。被告所偽造如附表所示之私
    文書，除其中附表編號1、3、5、7之自費同意書私文書，因
    業已提出向淡水馬偕紀念醫院醫護人員行使，已非屬於被告
    所有之物，應僅就其上偽造之「林明生」署押共4枚（詳如
    附表所示），依刑法第219條規定，不問屬於被告與否，予
    以沒收之外，其餘附表編號2、4、6、8、9之自費同意書，
    均為被告所有，供其犯本案所用之物，均應依刑法第38條第
    2項規定宣告沒收。 
據上論斷，應依刑事訴訟法第299條第1項前段，刑法第216條、
第210條、第41條第1項前段、第219條、第38條第2項，判決如主
文。
本案經檢察官李美金提起公訴，檢察官周禹境到庭執行職務。 
中　　華　　民　　國　　111 　年　　9 　　月　　13　　日
                  刑事第八庭　審判長法  官  蔡守訓

                                    法  官  張毓軒

                                    法  官  蘇琬能
以上正本證明與原本無異。
如不服本判決應於收受送達後20日內向本院提出上訴書狀，並應
敘述具體理由。其未敘述上訴理由者，應於上訴期間屆滿後20日
內向本院補提理由書( 均須按他造當事人之人數附繕本) 「切勿
逕送上級法院」。
                                    書記官  李俊錡 
中　　華　　民　　國　　111 　年　　9 　　月　　13　　日
　　　　　　　　　　　　　　　　
附錄本案論罪科刑法條：
中華民國刑法第216條
（行使偽造變造或登載不實之文書罪）
行使第210條至第215條之文書者，依偽造、變造文書或登載不實
事項或使登載不實事項之規定處斷。

中華民國刑法第210條
（偽造變造私文書罪）
偽造、變造私文書，足以生損害於公眾或他人者，處5年以下有
期徒刑。
附表
編號 時間 偽造之私文書名稱 偽造之簽名 備註 1 108年8月16日 108年8月16日10時之自費同意書醫院留存聯 於保證人欄內，偽造「林明生」之簽名1枚 其中編號1、3、5、7之自費同意書，為淡水馬偕紀念醫院以110年10月11日馬院醫事字第1100005963號函送本院之資料（見本院卷第29頁及第31頁資料袋），編號2、4、6、8、9之自費同意書，則為告訴人提出於本院之證據資料（見本院卷第77頁資料袋）。 2 108年8月16日 108年8月16日10時之自費同意書病家收執聯 於保證人欄內，偽造「林明生」之簽名1枚  3 108年8月17日 108年8月17日9時之自費同意書醫院留存聯 於同意人簽字欄內，偽造「林明生」之簽名1枚  4 108年8月17日 108年8月17日9時之自費同意書病家收執聯 於同意人簽字欄內，偽造「林明生」之簽名1枚  5 108年8月17日 108年8月17日10時之自費同意書醫院留存聯 於同意人簽字欄內，偽造「林明生」之簽名1枚  6 108年8月17日 108年8月17日10時之自費同意書病家收執聯 於同意人簽字欄內，偽造「林明生」之簽名1枚  7 108年8月19日 108年8月19日12時之自費同意書醫院留存聯 於同意人簽字欄內，偽造「林明生」之簽名1枚  8 108年8月19日 108年8月19日12時之自費同意書病家收執聯 於同意人簽字欄內，偽造「林明生」之簽名1枚  9 108年8月21日 108年8月21日14時之自費同意書醫院留存聯 於同意人簽字欄內，偽造「林明生」之簽名1枚